【裁判字號】    97,訴,720
【裁判日期】    970820
【裁判案由】    塗銷所有權移轉登記
【裁判全文】
臺灣板橋地方法院民事判決               97年度訴字第720號
原      告  華泰商業銀行股份有限公司
法定代理人  乙○○
訴訟代理人  丙○○
            劉業誠
被      告  甲○○
訴訟代理人  胡志文
被      告  丁○○
上列當事人間請求撤銷無償贈與等事件，經本院於民國97年8 月
6 日言詞辯論終結，判決如下：
    主  文
被告甲○○及被告丁○○間就坐落臺北縣中和市○○段第九四七
地號、面積六二四‧一八平方公尺、權利範圍一萬分之二百二十
九之土地，暨其上同段第二五三○建號、門牌號碼臺北縣中和市
○○路二九三之ㄧ號五樓、權利範圍全部之建物所為贈與行為及
所有權移轉登記行為應予撤銷。
被告丁○○應將前項不動產經臺北縣中和地政事務所於民國九十
六年十一月十四日以夫妻贈與為原因所為之所有權移轉登記予以
塗銷。
訴訟費用由被告負擔。
    事實及理由
一、原告起訴主張：
  (一)緣訴外人立勤室內裝修有限公司（以下稱立勤公司）邀同被
    告甲○○為連帶保證人，於民國（下同）95年11月1 日向原
    告借款新台幣（下同）150 萬元，期間自95年11月3 日至96
    年11月3 日止。詎料，96年10月即發生延滯繳息，屆期亦未
    清償原告之借款，尚積欠原告928,279 元，經原告訴請鈞院
    裁判，業已獲勝訴判決在案。
  (二)嗣原告欲聲請強制執行時，發現被告甲○○在連帶保證債務
    將屆期之際，將其所有坐落於臺北縣中和市○○段947 地號
    上之建物，即中和市○○路293 之1 號第5 層樓房連同附屬
    陽台等所有權全部（以下稱系爭不動產），贈與其妻即被告
    丁○○，並完成過戶登記，顯然有惡意脫產以避免系爭不動
    產遭查封拍賣之詐害行為。
  (三)被告就系爭不動產所為所有權移轉行為係無償贈與行為，已
    使原告權益受損；且自原告知有詐害行為迄今又未超過一年
    。為此，爰依民法第244 條第1 項規定，聲明求為判決如主
    文所示。
二、被告抗辯：
    系爭不動產原為被告甲○○所有，被告甲○○因近年來為慢
    性病所苦，故於96年11月7 日將名下唯一不動產以贈與方式
    ，移轉登記予配偶即被告丁○○，後於96年11月10日才接到
    法院相關書件，並無惡意移轉之事實。被告甲○○雖有替原
    告擔保，但是以信用方式向銀行擔保，非以質押設定擔保，
    自應有權處理自有財產之權利。而被告丁○○對被告甲○○
    擔任保人一事並不知情，且在收到原告所寄通知書得知此事
    前，房子已過戶完畢，並非惡意脫產行為。為此，聲明求為
    判決駁回原告之訴。
三、本院查：
  (一)本件原告主張訴外人立勤公司以被告甲○○為連帶保證人，
    於95年11月1 日向原告借款150 萬元，期間自95年11月3 日
    至96年11月3 日止。詎96年10月即發生延滯繳息，屆期亦未
    清償原告之借款，尚積欠原告928,279 元，經原告訴請本院
    裁判，業已獲勝訴判決在案等情，業據提出債權憑證、借款
    本金及利息明細表、放款借據、本票、授信約定書為證，且
    為被告所不爭執，堪信為真實。
  (二)又原告主張被告甲○○於96年11月14日將系爭不動產，以夫
    妻贈與為登記原因，經臺北縣中和地政事務所辦理所有權移
    轉登記予被告丁○○乙節，亦據原告提出土地及建物登記謄
    本為證，並有台北縣中和地段事務所函附之夫妻贈與登記申
    請書資料影本在卷可稽，且為被告所不爭執，堪信為真實。
  (三)按連帶債務人對於債權人應各負全部給付之責，是在債務未
    受清償前，連帶債務人中一人所為之詐害債權行為，債權人
    自得對之依民法第244 條第1 項、第2 項之規定撤銷之，至
    於其他連帶債務人有資力與否，在所不問（最高法院88年度
    台上字第1302號判決意旨參照）。查訴外人立勤公司積欠原
    告928,279 元，迄未清償。被告甲○○為立勤公司連帶保證
    人，而立勤公司之借款因未依約繳款，已視為全部到期，有
    如前述，被告甲○○與立勤公司自應連帶負全部清償之責。
    被告甲○○將其名下之系爭不動產，以夫妻贈與為登記原因
    ，辦理所有權移轉登記予被告丁○○，為無償行為。而所謂
    害及債權，係指因債務人之行為，致債權不能獲得滿足。申
    言之，因債務人之行為而致積極的減少財產，或消極的增加
    債務，因而使債權陷於清償不能、或困難、或遲延之狀態，
    即本條項所謂有害及債權之情形。被告雖抗辯：有權處理自
    有財產，且非惡意脫產云云。然查，是否有害及債權，並不
    以債務人及受益人知有損害債權人之債權為必要，而被告甲
    ○○除系爭不動產外，並無其他不動產，有稅務電子閘門財
    產所得調件明細表在卷可憑，且為被告所不爭執（本院卷第
    71頁），被告甲○○將系爭不動產所有權移轉登記予被告丁
    ○○，自有使原告之債權陷於不能滿足之狀態，原告主張被
    告甲○○將系爭不動產無償贈與被告丁○○之行為，顯有害
    及原告債權，是被告上開抗辯，即屬無據。
  (四)按債務人所為之無償行為，有害及債權者，債權人得聲請法
    院撤銷之；債權人依第1 項之規定聲請法院撤銷時，得並聲
    請命受益人回復原狀，民法第244 條第1 項、第4 項前段分
    別定有明文。本件被告間所為之無償行為，有害及原告債權
    ，有如前述。從而，原告依民法第244 條第1 項、第4 項前
    段之規定，請求撤銷被告間就系爭不動產所為夫妻贈與之債
    權行為及所有權移轉之物權行為，並請求受益人即被告丁○
    ○塗銷前開所有權移轉登記以回復原狀之主張，為有理由，
    應予准許。
  (五)本件事證已臻明確，兩造其餘主張及攻擊防禦方法與證據，
    經本院斟酌後，與本件判決結果已不生影響，故不一一論列
    ，附此敘明。
四、結論：原告之訴為有理由，依民事訴訟法第78條、第85條第
    1 項前段，判決如主文。
中    華    民    國    97    年    8     月    20    日
                  民事第一庭    法  官  李世貴
以上正本係照原本作成。
如對本判決上訴，須於判決送達後20日內，向本院提出上訴狀。
中    華    民    國    97    年    8     月    21    日
                                書記官  蘇哲男


司法院資訊處製作；財團法人民間司法改革基金會備份。
